【裁判字號】    97,上訴,434
【裁判日期】    970611
【裁判案由】    侵占等
【裁判全文】
臺灣高等法院臺中分院刑事判決         97年度上訴字第434號
上  訴  人  臺灣彰化地方法院檢察署檢察官
上  訴  人
即  被  告  巳○○
                      號
選任辯護人  周啟同律師
上  訴  人
即  被  告  午○○
被      告  丑○○
選任辯護人  張崇哲律師
            楊佳勳律師
上列上訴人因侵占案件，不服臺灣彰化地方法院中華民國96年12
月26日第一審判決（民國95年度訴字第1732號、民國96年度訴字
第1296號，起訴案號：臺灣彰化地方法院檢察署民國95年度偵字
第8720、8844、9717、7870號、民國96年度偵字第5930號），提
起上訴，本院判決如下：
      主  文
原判決關於巳○○侵占罪部分撤銷。
巳○○犯業務侵占罪，處有期徒刑年。
其他上訴駁回。
巳○○撤銷改判部分與上訴駁回部分，應執行有期徒刑肆年，扣
案如附表四編號一至七、十一所示之物均沒收。
      事  實
一、巳○○為「彰化縣漁產生產合作社」之理事主席，緣於民國
    87年至89年間，彰化縣芳苑鄉「彰芳貝類養殖場」以彰濱工
    業區開發工程，造成養殖區砂層及養殖物流失，對上開養殖
    場場員造成經濟上之損害為由，向經濟部工業局要求賠償損
    失，而彰化縣漁產生產合作社係彰芳貝類養殖場區域內，經
    許可登記之專用漁業權主體，代表彰芳貝類養殖場與經濟部
    工業局就上開救濟金撥付乙案進行協調，屢經協商結果，經
    濟部工業局相關人員遂於89年3月7日，在彰化縣鹿港鎮○○
    路2號之「彰濱工業區服務中心」2樓簡報室召開「研商彰芳
    貝類養殖場之養殖區損失救濟金事宜」會議，決議結果：經
    濟部工業局願以照顧弱勢漁民之名義，補助彰芳貝類養殖場
    新臺幣（下同）6600萬元救濟金，嗣經濟部工業局內部簽報
    經濟部核准，並由彰化縣漁產生產合作社簽立切結書，雙方
    簽定相關協議後，經濟部工業局即函請工業區開發管理基金
    管理委員會先自「經濟部工業區開發管理基金」之專用帳戶
    中，開立面額6600萬元之國庫支票（第 BC0000000號），以
    撥付上開救濟金（嗣再由彰濱工業區兩受託開發單位歸墊）
    。而上開國庫支票並於89年11月 9日，經巳○○持至彰化縣
    漁產生產合作社設在中國農民銀行彰化分行之帳戶（戶名：
    彰化縣漁產生產合作社，帳號：00000000000號） 兌現，其
    中部分款項（27,488,000元）並轉匯至以彰化縣漁產生產合
    作社名義，在上開分行所申設之帳號： 00000000000號帳戶
    中。
二、詎巳○○明知彰化縣漁產生產合作社係受經濟部工業局委託
    ，辦理發放前述救濟金予彰芳貝類養殖場場員，該救濟金為
    其業務上持有之金錢，竟意圖為自己及第三人不法所有之犯
    意，並基於侵占之犯意：先於89年11月 8日，利用其在彰芳
    貝類養殖場委員聯合會議擔任會議紀錄之機會，明知該次會
    議之議題，係討論前述救濟金之撥付基準及數額等攸關前述
    養殖場經營之業務，且彰芳貝類養殖場於84年間，業將經營
    權轉租予未○○（指彰芳南場範圍）及黃轉注（指彰芳北場
    範圍）等人，於88年至89年間，彰芳貝類養殖場並未向丑○
    ○、林月娥、林混唯、陳聰明、辛○○、壬○、巳○○、陳
    諸讚、施吉興、庚○○、卯○○、戊○○、許東發、劉建忠
    、許博文、癸○○、黃富男、黃轉住、黃能總、陳水岸及李
    嘉宏（以下簡稱丑○○等21人）購買蛤苗進行養殖，竟於前
    述養殖場委員聯合會議決議，除每公頃發放 6萬元救濟金予
    養殖場場員之決議外，未經出席場員之討論決議，擅自在上
    開會議記錄第六點登載「結論：先償還89年度購蛤及借款，
    後退給場員86、87年度購苗金每公頃陸萬元」之業務上不實
    內容。其後巳○○復未經丑○○之授權，而委託不知情之丁
    ○○填載89年間，彰芳貝類養殖場有向丑○○購買花蛤苗之
    收據12張，並由不詳之人持丑○○前置於漢寶合作農場（亦
    屬彰芳貝類養殖場場員）供行政事項使用之「丑○○」印章
    1 枚，蓋用在前揭收據12張上，以偽造前揭內容之收據12張
    （如附表一編號20-24、26-32號所示）。又彰芳貝類養殖場
    並無向丑○○等21人購買蛤苗進行養殖之事實，詎巳○○竟
    基於概括犯意將上開不實事項，登載在其業務上所製作之「
    償還88年、89年度蛤苗款項明細表」（購苖款、對象詳如附
    表一編號1-56號所示）。另巳○○亦明知其並未將前述救濟
    金，以每公頃 6萬元之比例，如實發放予彰芳貝類養殖場場
    員林長水（應得21萬元）、巫鴻澤（應得 42000元）、吳素
    月（應得84000元）、許倍松（應得84000元）及賴明榮（應
    得42000元）等5人，為將前述救濟金侵占入己，竟將林長水
    等 5人已受領前述救濟金之不實內容，登載在業務上所掌，
    用以發放該筆救濟金之「印領清冊」上（清冊上未蓋用林長
    水等五人印章）。嗣因彰化縣漁產生產合作社之專用漁業權
    於93年間已屆期，巳○○為再申請核發換照，乃於94年12月
    25日，將上開不實資料，以彰化縣漁產生產合作社94年12月
    25日彰漁合社字第0940000070號函，檢附予彰化縣政府備查
    以行使，據以補正說明前揭補助救濟金之發放情形，並藉以
    申請彰化縣政府能核轉行政院農業委員會，換發專用漁業權
    執照，均足生損害於丑○○、林長水、巫鴻澤、吳素月、許
    倍松、賴明榮及彰芳貝類養殖場場員之權益暨彰化縣政府對
    前開補助救濟金撥付事宜控管之正確性。而巳○○將上開66
    00萬元補助救濟金，除以每公頃 6萬元（按會員持股數換算
    所佔之公頃數）之比例，發放予彰芳貝類養殖場場員庚○○
    （代為發放予林文諒等人）、洪鈞富（原名癸○○，代為發
    放予吳傑森等人）、陳諸讚等48筆共計16,588,113元之補助
    款分配金（詳如附表二所示）外，其餘款項49,411,887元（
    即66,000,000 元-16,588,113元=49,411,887元）， 自89年
    11月10日（6600萬元入帳之翌日）起至89年12月26日止，由
    彰化縣漁產生產合作社上開 2帳戶內，分別將前揭補助救濟
    金領出予以侵占，另供為彰化縣漁產生產合作社向中國農民
    銀行之貸款本金、利息、合作社購買汽車費用、合作社償還
    冷凍食品工廠設備維修、工廠材料費用、合作社加蓋鐵皮屋
    費用、合作社汽車維修、汽車加油費用、合作社招待廠商飲
    宴費用、償還康朝慶等社員往來積欠款、給付巳○○妹婿車
    禍賠償金、巳○○及家人之保險費用等事項使用，以此方式
    接續侵占前述業務上持有之補助救濟金。
三、另巳○○、午○○明知坐落在彰化縣芳苑鄉○○段 440-529
    地號土地之專用漁業權，業於93年6月2日起即已屆滿，不再
    由彰化縣漁產生產合作社專屬享有，且位在前述土地上之 2
    座看守寮，係行政院農業委員會漁業署於94年 4月間，補助
    彰化縣政府農業局興建，供漁民避難用之設備，且彰化縣政
    府於同一期間，為方便當地漁民養殖花蛤及蚵等海產作物時
    ，遭遇緊急危難時，得以迅速進入前述避難用之看守寮，亦
    在現場興建1條由水泥鋪設之道路（出海便道，全長約800公
    尺），而前述地號土地係屬國有土地，上開 2座看守寮（含
    斜坡棧道）及出海便道（詳如附表三所示）均由彰化縣政府
    負責管理，屬公有財物，任何人均得任意無償進出、使用前
    述之土地及設備，詎巳○○及其子午○○竟共同基於意圖為
    自己及第三人不法利益之犯意聯絡，於94年 4月間某日起，
    由巳○○委請姓名年籍不詳之成年人，將前述看守寮裝飾為
    一般餐館，以「花蛤故鄉海中漁場觀景平臺」為名，經營販
    賣飲料及甜點以營利，並僱請姓名年籍不詳不知情之成年人
    ，以在前述水泥道路入口拉起鐵鍊，並設置收費亭管制進出
    等方式，竊佔前揭國有土地（含 2座看守寮、斜坡棧道及出
    海便道之土地，面積計為 7046.48㎡，詳如附表三所示），
    並向欲進入前述土地撿拾花蛤、貝類、漁產之漁民或遊客，
    要求繳納漁產捕獲量5分之1，或於每次進入時交付50元過路
    費或交付 250元（可抵用過路費及飲食費用）不等之現金，
    所收取之該等費用，並供為巳○○等人及彰化縣漁產生產合
    作社營收之用，巳○○或單獨、或與午○○共同為下列犯行
    ：
（一）緣寅○○於94年4月、5月間，欲進入前述土地範圍內之海
      域撿拾貝類時，因不願繳交上開費用，另以其他路徑進入
      前述地域，嗣遭巳○○察覺，即向寅○○恫嚇稱：「這片
      海灘 600多甲都是我的，所有貝類都是我所放養，你不能
      進來採拾，否則需將採拾之文蛤留下」等加害財產之事恐
      嚇寅○○，寅○○因見巳○○之態度兇狠、且囿於巳○○
      恐有黑道背景，而心生畏懼，迫不得已方將所撿拾之文蛤
      等物留置現場而交付予巳○○。
（二）又巳○○與午○○共同基於意圖為自己或第三人不法所有
      之概括犯意聯絡，緣酉○○、天○○、子○○、丙○○分
      別於94年 7月、8月、9月間欲進入前述土地範圍內之海域
      釣魚或遊玩時，即因巳○○及其子午○○於該處設置鐵鍊
      、收費亭管制進出，且午○○復向渠等誆稱：該海域是渠
      等所有，若不繳交過路費，不得進入該處釣魚、遊玩等語
      ，致酉○○、天○○、子○○、丙○○均信以為真而陷於
      錯誤，如數交付現金予巳○○、午○○或渠等所雇用之員
      工，酉○○先後3次共交付150元，天○○先後10次以上共
      交付1500元，子○○、丙○○夫妻先後7、8次共交付2 萬
      餘元。嗣酉○○、天○○、子○○、丙○○因聽聞村民陳
      述，該海域並非巳○○、午○○所有，始知受騙。
（三）而申○○於94年8 月間，欲進入前述土地範圍內之海域撿
      拾貝類時，因不知需繳交上開入場費用，即遭巳○○在現
      場以加害生命、身體之事出言恐嚇怒斥，申○○因見巳○
      ○之態度兇狠、且囿於巳○○恐有黑道背景，而心生畏懼
      ，迫不得已如數交付約 500元之過路費用（先後10餘次每
      次50元）予巳○○。
（四）又洪東道於94年11月間，進入前述土地範圍內之海域設置
      漁網捕魚，因未繳交上開費用，即遭巳○○之子午○○察
      覺，即趨前對之表示：「漁場係巳○○等人合法取得，不
      准在此捕魚」等語，洪東道並未加以理會即自行返家，於
      該日中午，巳○○復前往洪東道之住處，並對之恫稱：「
      該漁場係我所有，你一步也不得進入，立即將設置在漢寶
      溼地之漁網收起來，否則將強行割破漁網」等語，以此加
      害財產之事恐嚇洪東道，洪東道亦囿於巳○○態度兇狠，
      且恐有黑道背景，因而心生畏懼，並由洪東道之子將設置
      上址之漁網收回，巳○○以此使洪東道等人行無義務之事
      ，並妨害行使自由進出公共空間之權利。
（五）另巳○○與午○○復共同承續前揭詐欺取財之概括犯意聯
      絡，因漁民戌○○於95年 4月間某日，欲進入緊急避難看
      守寮及相連之 800公尺出海道周圍潮間帶海域捕捉蝦猴、
      西施舌等漁產，乃遭午○○誆稱：該海域為伊等所有，不
      得進出該海域捕捉蝦猴等語，致戌○○信以為真而陷於錯
      誤，而於95年 4月23日與許天數簽立「蝦猴及西施舌採收
      合約書」，需將每次漁產捕獲量5分之1交付予巳○○等人
      ，或改以繳納現金予巳○○等人。而漁民甲○○、地○○
      、亥○○及乙○等 4人亦自95年4月間起（迄於同年6月30
      日止），分別遭巳○○、午○○以前詞訛騙，而透過戌○
      ○與巳○○簽立上述合約書，將捕獲之漁產5分之1或現金
      交付予巳○○等人，除渠等歷次捕獲漁產之5分之1外，戌
      ○○尚交付現金約5萬元，甲○○交付現金約3萬元，地○
      ○、亥○○則各交付現金約 2萬元，乙○交付現金約1萬2
      千元予巳○○等人。嗣巳○○因涉嫌本件侵占等犯行，經
      臺灣彰化地方法院檢察署檢察官分案偵辦，並於95年 8月
      17日聲請羈押巳○○獲准，戌○○等人方知該海域並非巳
      ○○、午○○所有，其後巳○○於獲釋出監後之95年10月
      19日，尚以彰化縣漁產生產合作社理事主席名義發函給戌
      ○○，限採收期間未結清款項，於10日內結清，然戌○○
      等人並未前往繳款，巳○○乃於95年10月25日，趁戌○○
      、地○○、乙○等人在該海域岸邊休息之際，再對戌○○
      、地○○、乙○等 3人佯稱：合約已經到期，並已發函給
      你們，限 3天內結清款項，否則以後不得進入該海域捕捉
      蝦猴，並要搬離你們採收蝦猴之工具等語，戌○○等人因
      已知前揭海域並非巳○○等人所有，故未再受騙繳納款項
      。
四、案經法務部調查局彰化縣調查站移送臺灣彰化地方法院檢察
    署檢察官偵查起訴，及追加起訴（96年度偵字第5930號），
    暨酉○○、天○○、子○○、丙○○、戌○○、甲○○、地
    ○○、亥○○、乙○訴由彰化縣警察局芳苑分局報請同署檢
    察官移送併案審理（95年度偵字第9717、7870號、96年度偵
    字第5930號）。
    理  由
壹、按於第一審辯論終結前，得就與本案相牽連之犯罪或本罪之
    誣告罪，追加起訴，刑事訴訟法第265 條第1 項定有明文，
    而所謂相牽連案件，依同法第7 條第2 款之規定，包括數人
    共犯一罪之情形，而被告午○○與同案被告巳○○（經臺灣
    彰化地方法院檢察署檢察官以95年度偵字第8720、8844號提
    起公訴）間，乃數人共犯一罪之相牽連案件關係，經檢察官
    於本件（即原審95訴字第1732號刑事案件）之第一審辯論終
    結前追加起訴，自屬合法，先予敘明。
貳、證據能力部分
    本案下列據以認定本件犯罪事實有無所憑之卷證，所涵括之
    供述證據及非供述證據，公訴人、被告巳○○、午○○、丑
    ○○及選任辯護人於原審均同意全部證據之證據能力，是後
    述所引用證據之證據能力均無疑義，合先敘明。
參、有罪部分之事實認定及論罪科刑
一、訊據被告巳○○，固不否認伊有將前述經濟部工業局所交付
    之6600萬元補助救濟金，自上開彰化縣漁產生產合作社 2個
    帳戶中分別領出，並供為給付彰芳貝類養殖場場員補助款分
    配金、彰化縣漁產生產合作社購買汽車、償還冷凍食品工廠
    設備維修費用、食品工廠材料費用、合作社蓋鐵皮屋費用、
    汽車維修費用、汽車加油費用、償還康朝慶等人欠款、巳○
    ○妹婿車禍賠償金、巳○○及家人之保險費用等事項；且亦
    知悉彰化縣漁產生產合作社在上開國有土地之專用漁業權，
    業於93年6月2日到期屆滿，且屢申請再補發證照，均未獲准
    許，伊確有在上開看守寮架設「海中漁場」經營販賣飲食等
    用途，及與戌○○等人簽立合約書，要求戌○○等人交付採
    收漁獲量5分之1或繳納現金之事實，惟矢口否認有何侵占等
    犯行，辯稱：前揭6600萬元之補助救濟金係補助給彰化縣漁
    產生產合作社，故可供為合作社之營運用途，且彰芳貝類養
    殖場有向丑○○購買蛤苖，才會出具收據，開會時場員也有
    同意先返還養殖場先前欠款，而6600萬元補助救濟金乃階段
    性發放，陳長水等人的分配金，伊已開妥支票，只是還沒被
    渠等領走而已，伊並無侵占、偽造文書之行為；另海中漁場
    是彰化縣漁產生產合作社為發展休閒觀光所設置，且合作社
    一直有在向政府申請補發漁業權證照，而民眾購買 250元券
    ，可以抵用飲食費，伊並無竊佔國有土地，也沒有對寅○○
    等人為詐欺或恐嚇行為云云。另被告午○○則不否認上開看
    守寮經改裝為「海中漁場」，經營販賣飲食，並在上開國有
    土地出海便道設置有收費亭，向入場者收費之事實，惟辯稱
    ：伊並不了解彰化縣漁產生產合作社或彰芳貝類養殖場之營
    運情形，均係父親巳○○在處理，伊不知在看守寮等處架設
    海中漁場販賣營運，有違反規定，伊並無向酉○○等人詐欺
    或竊佔國土之犯意云云。
二、被告巳○○所涉業務侵占及偽造文書罪等部分
（一）查前述彰化縣芳苑鄉「彰芳貝類養殖場」以彰濱工業區開
      發工程造成養殖區砂層及養殖物流失，對上開養殖場場員
      造成經濟上之損害為由，向經濟部工業局要求賠償損失，
      而由彰化縣漁產生產合作社代表「彰芳貝類養殖場」與經
      濟部工業局就上開救濟金撥付乙案進行協調，屢經協商結
      果，經濟部工業局同意以照顧弱勢漁民之名義，補助彰芳
      貝類養殖場6600萬元救濟金，嗣經濟部工業局內部簽報經
      濟部核准，並由彰化縣漁產生產合作社簽立切結書，雙方
      簽定相關協議後，經濟部工業局即函請工業區開發管理基
      金管理委員會，先自「經濟部工業區開發管理基金」之專
      用帳戶中，開立面額6600萬元之國庫支票 （第BC0000000
      號），以撥付上開救濟金，而上開國庫支票並於89年11月
       9日，經被告巳○○持至彰化縣漁產生產合作社設在中國
      農民銀行彰化分行申設之帳戶（戶名：彰化縣漁產生產合
      作社，帳號：00000000000號）兌現，其中部分款項（27,
      488,000元） 並轉匯至以彰化縣漁產生產合作社名義，在
      上開分行所申設之帳號：00000000000號帳戶中。 此部分
      之事實，為被告巳○○所不爭執，且有經濟部工業局96年
      1月3日工地字第 09501034170號函所附之相關求償紀錄資
      料【含經濟部工業局89年2月24日、89年3月7日、89年9月
      4日會議紀錄，彰化縣漁產生產合作社89年5月23日函暨領
      據、損失補助切結書、國家賠償請求撤回書，經濟部工業
      局開發管理基金管理委員會89年11月3日經工基字第472
      2號函等資料，參見原審卷（三） 】，暨中國農民銀行彰
      化分行帳戶（戶名：彰化縣漁產生產合作社，帳號：0000
      0000000號及00000000000號）之交易往來資料 1份在卷可
      參（參見臺灣彰化地方法院檢察署95年度偵字第9717號卷
      ，第36-37、77-80頁），則前揭6600萬補助救濟金確有存
      入彰化縣漁產生產合作社所使用之帳戶乙節堪以認定。
（二）而被告巳○○確有自89年11月10日（即6600萬補助款匯入
      之翌日）起至89年12月26日止，自彰化縣漁產生產合作社
      上開2帳戶內將前揭6600萬元補助救濟金分別領出，並除
      給付彰芳貝類養殖場場員庚○○（代為發放予林文諒等人
      ）、洪鈞富（代為發放予吳傑森等人）、陳諸讚等48筆共
      計16,588,113元之補助款分配金（詳如附表二所示）外，
      尚有餘款49,411,887元 （即66,000,000元-16,588,113元
      =49,411,887元） ，分別遭使用在彰化縣漁產生產合作社
      向中國農民銀行之貸款本金、利息、合作社購買汽車費用
      、合作社償還冷凍食品工廠設備維修、工廠材料費用、合
      作社加蓋鐵皮屋費用、合作社汽車維修、汽車加油費用、
      償還康朝慶等社員往來積欠款、給付巳○○妹婿車禍賠償
      金、巳○○及家人之保險費用等事項之事實，則業據被告
      巳○○於原審96年11月28日審理時，供明上開補助救濟金
      之用途，並提出會計師事務所查核說明書暨所附資金支出
      明細表為憑【參見原審96年11月28日審判筆錄，及原審卷
      （一）第114-118頁】，復有前揭中國農民銀行彰化分行2
      帳戶（帳號：00000000000號及00000000000號）之交易明
      細資料、存摺存款取款憑條、放款收回傳票、存摺存款存
      入憑條、匯款申請書代收入傳票、支票存款進帳代傳票及
      帳號00000000000號帳戶之支票等附卷可稽 （參見95年度
      偵字第9717號卷，第36-191頁），而所給付彰芳貝類養殖
      場場員庚○○（代為發放予林文諒等人）、洪鈞富（原名
      癸○○，代為發放予吳傑森等人）、陳諸讚等48筆共計16
      ,588,113 元之補助款分配金（詳如附表二所示）部分，
      亦已據證人庚○○、洪鈞富、陳諸讚、林文諒、吳傑森等
      人分別於95年8月16日、95年8月18日、95年9月12日、95
      年9月14日、95年9月22日偵查中證述，有領到補助款分配
      金等語【參見臺灣彰化地方法院檢察署95年度他字第1620
      號卷（一）、（三），95年度偵字第8720號卷】，洵堪認
      定。茲查前揭6600萬元補助救濟金，本係以補助彰芳貝類
      養殖場專用漁業權人，因上述彰濱工業區開發工程造成養
      殖區砂層及養殖物流失，為補助彰芳貝類養殖場專用漁業
      權人因此無法進行養殖而導致之損失，方據以核發上述66
      00萬元補助救濟金，是該筆款項，僅供補助彰芳貝類養殖
      場專用漁業權人之損失，並不得供作其他用途使用，此業
      據證人即前經濟部工業局局長汪雅康、組長張璠、技正張
      慶隆及承辦人何怡明分別於95年9月12日偵查中及原審96
      年12月5日審理中結證明確，且有前揭經濟部工業局就本
      件補助救濟金之相關求償紀錄資料可參，復觀諸前述彰化
      縣漁產生產合作社（法定代理人巳○○）於89年5月23日
      所立之切結書：「貳、彰化縣漁產生產合作社切結事項：
      ... 同意接受經濟部工業局基於政府照顧弱勢漁民考量而
      補助發放之救濟金，金額為新臺幣陸仟陸佰萬元整，並確
      實"代為發放"予本社入漁權人，本社同意此救濟金足以填
      補本社及所有受損失入漁權人之全部損失... 」等內容，
      暨彰化縣漁產生產合作社95年5月10日95年第一次臨時場
      員大會會議紀錄內容所載：「三案：有關89年經濟部工業
      局發放6600萬元之賠償金為"代收代付"（專款專用），該
      筆款項已賠償給彰芳南場、彰芳北場及西島北場等三場場
      員，該筆賠償金"已發放完畢並無餘額"...」等詞【參見
      95年度他字第1620號卷（二）第204頁】，亦可知，被告
      巳○○明白知悉彰化縣漁產生產合作社僅係受託代為發放
      前揭補助救濟金，並無權將等補助救濟金供作彰化縣漁產
      生產合作社之營運支出使用，更遑論用以支付巳○○私人
      欠款、巳○○及其家人之保險費用、巳○○妹婿車禍賠償
      金等事項使用，被告巳○○辯稱：彰化縣漁產生產合作社
      也有權使用該補助救濟金云云，實屬無稽。至被告巳○○
      雖另辯稱：伊償還康朝慶等人之款項，乃係彰化縣漁產生
      產合作社前向康朝慶等人購買文蛤苗之款項，伊並有將部
      分蛤苖，先放養在行政院退輔基金會之養殖場，其後再放
      養於彰芳貝類養殖場云云，惟查彰芳貝類養殖場自84年起
      ，即將其中彰芳北場海場管理交予黃轉住（陸上聯絡人洪
      鈞富）、彰芳南場海場管理則交予未○○，自84年起即因
      養殖成效不彰，而鮮少放養苖種，且彰化縣漁產生產合作
      社並無將蛤苗放養於前揭養殖場等情，亦據證人洪鈞富、
      黃轉住、未○○等人於原審96年11月28日審理時證述綦詳
      ，並經證人未○○、洪鈞富於本院結證屬實，且觀諸卷附
      彰化縣漁產生產合作社94年2月17日九十四年度第一次休
      閒風力場員大會會議紀錄所載：「主席報告：自民國84年
      彰芳場交由未○○管理，從有租金到無租金...93 年起轉
      型休閒漁業... 初期工程已完工，為做好管制工作，改交
      由鄭本英及楊日字管理... 」，亦可知被告巳○○辯稱：
      彰化縣漁產生產合作社自86年間，就將養殖場收回自己經
      營放養云云，洵屬無稽，不足憑採。執是被告巳○○既未
      舉出任何文件資料等證據，以證明其所償還康朝慶等人之
      款項，究與彰芳貝類養殖場有何關聯，自難遽採為被告巳
      ○○有利之認定。
（三）又被告巳○○於89年11月 8日，利用其在彰芳貝類養殖場
      委員聯合會議擔任會議紀錄之機會，明知該次會議之議題
      係討論前述救濟金之撥付基準及數額等攸關前述養殖場經
      營之業務，且彰芳貝類養殖場於84年間，業將經營權轉租
      予未○○及黃轉住等人，於88年至89年間，彰芳貝類養殖
      場並未向丑○○、林月娥、林混唯、陳聰明、辛○○、壬
      ○、許天數、陳諸讚、施吉興、庚○○、卯○○、戊○○
      、許東發、劉建忠、許博文、洪鈞富、黃富男、黃轉住、
      黃能總、陳水岸及李嘉宏等人購買蛤苗進行養殖，竟於前
      述養殖場委員聯合會議決議每公頃發放 6萬元救濟金予養
      殖場場員外，未經出席場員之討論決議，擅自在上開會議
      記錄第六點登載「結論：先償還89年度購蛤及借款，後退
      給場員86、87年度購苗金每公頃陸萬元」等不實內容，且
      被告巳○○復將上開不實事項，登載在其業務上所製作之
      償還88年、89年度蛤苗款項明細表（購苖款、對象詳如附
      表一編號1-56號所示）等情，亦據證人丑○○、林月娥、
      林混唯、陳聰明、辛○○、壬○、巳○○、陳諸讚、施吉
      興、庚○○、卯○○、許東發、劉建忠、洪鈞富、黃富男
      、黃轉住、黃能總、陳水岸及李嘉宏等人分別於95年8 月
      16日、95年8月17日、95年8月18日、95年 9月14日偵查中
      、原審96年11月28日審理中證述，渠等與巳○○或彰化縣
      漁產生產合作社間，並無如巳○○所製作之償還88年、89
      年度蛤苗款項明細表所載之苖款借貸情事，被告巳○○亦
      無交付任何購苖款予渠等（參見95年8月16日、95年8月17
      日、95年8月18日、95年9月14日偵查筆錄及原審96年11月
      28日審判筆錄），顯見上開所謂償還88年、89年度蛤苗款
      項明細表為不實之事項。再證人洪鈞富、未○○、卯○○
      等人亦於原審96年11月28日審理時證稱：89年11月8日開
      彰芳貝類養殖場委員聯合會議，當天是到場就簽名，尚未
      看到結論就簽名，並無看到任何欠款收據資料等語，又依
      前述彰芳貝類養殖場88年、89年間既不存在前揭購苖欠款
      ，何來「先償還89年度購蛤及借款」之說，被告巳○○確
      有登載不實之會議紀錄至為明確。至證人卯○○、庚○○
      、戊○○於本院審理時證稱，均忘記了，並不能為被告有
      利之證據。證人壬○雖證稱，當時有說要先償還89年度購
      苖及借款，惟查證人壬○於調查站及偵查中證稱，會議中
      僅決議要以每公頃 6萬元為基準賠償場員之損失，並無提
      及賠償購苗款項，是證人壬○於本院審理時所證是迴護被
      告之辭，不足採信。證人辛○○住址不明無法傳喚，證人
      辰○○經合法傳喚未到庭，因事證已極明確，本院認為無
      庸再予傳訊，併此敘明。
（四）另被告巳○○復未經被告丑○○之授權，而委託不知情之
      丁○○填載89年間，彰芳貝類養殖場有向丑○○購買花蛤
      苗之收據12張，並由不詳之人持丑○○前置於漢寶合作農
      場供行政事項使用之「丑○○」印章 1枚，蓋用在前揭收
      據12張上，以偽造前揭內容之收據12張（如附表一編號20
      -24、26-32號）乙節，業據證人即同案被告丑○○於原審
      96年11月28日及本院審理時證述，前揭收據12張均非伊所
      開立，其上所載內容均非伊填寫，而上面所蓋之「丑○○
      」印文，亦非伊所蓋用，該枚印章實係以前伊放置在漢寶
      合作農場供行政事項使用等語明確，而證人許朝棟亦於原
      審96年11月28日審理中到庭結證：場員一般會放印章在彰
      芳貝類養殖場、彰化縣漁產生產合作社或漢寶合作農場供
      作業使用，渠等之印章係由農場刻印，並由農場保管等語
      【參見原審卷（三）】，又丑○○亦提出其於81年間入股
      漢寶合作農場之確認書 7紙為證，其上所蓋用之「丑○○
      」印文，經送鑑定，確與本件收據12張上所蓋之「丑○○
      」印文相符，此有保證責任彰化縣漢寶合作農場休閒股份
      入股確認書7紙及內政部警政署刑事警察局96年7月20日鑑
      定書 1紙在卷可稽【參見原審卷（二）】，對此部分被告
      巳○○雖辯稱，陳漢寶合作農場入股確認書由農場製作發
      給場員之入股憑證，只需蓋用農場機構印章，並不需要加
      蓋場員之印章云云，惟上開入股確認書上確實有加蓋「丑
      ○○」名義之印文，且與系爭12紙收據上之印文相符，已
      如前述，則既然入股確認書，係由農場出具予場員收執，
      作為證明入股之憑證，場員自無需在收受入股確認書後，
      自行加蓋自己印文於其上之理，顯見入股確認書上之「丑
      ○○」名義印文，係由農場蓋用以製作該等確認書，是證
      人丑○○證稱，伊有留存印章在漢寶合作農場乙節屬實。
      再被告巳○○亦供認，上開「丑○○」名義之購買花蛤苗
      收據12張，係彰化縣漁產生產合作社開給丑○○的收據，
      而收據上之日期、品名、金額等文字，係由彰化縣漁產生
      產合作社小姐丁○○所填寫，復觀諸卷附彰化縣漁產生產
      合作社所開立「林月娥」名義（89年4月21日、金額208,4
      00元）之收據影本1紙（如附表一編號18所示） ，其上所
      載「彰芳場（南區）、花蛤苗」等文字，核與前揭收據12
      張上所載者相符【參見原審卷（二）】，而被告巳○○亦
      據以製作上開不實之償還88年、89年度蛤苗款項明細表（
      詳如附表一編號1-56號所示），被告巳○○偽造上開「丑
      ○○」名義之收據乙情，亦堪以認定。
（五）再者被告巳○○明知其並未將前述救濟金以每公頃6 萬元
      之比例，如實發放予彰芳貝類養殖場場員林長水（應得21
      萬元）、巫鴻澤（應得42000元）、吳素月（應得84000元
      ）、許倍松（應得84000元）及賴明榮（應得42000元）等
      5人，為將前述救濟金侵占入己，竟將林長水等5人已受領
      前述救濟金之不實內容，登載在業務上所掌用以發放該筆
      救濟金之「印領清冊」上（按該清冊上並未蓋林長水等五
      人之印章），並因彰化縣漁產生產合作社之專用漁業權於
      93年間已屆期，被告巳○○為再申請核發換照，乃於94年
      12月25日，將上開不實之89年11月 8日彰芳貝類養殖場委
      員聯合會議紀錄、償還88年、89年度蛤苗款項明細表、已
      受領救濟金之印領清冊等資料作為附件，而以彰化縣漁產
      生產合作社94年12月25日彰漁合社字第0940000070號函，
      檢附予彰化縣政府備查，據以補正說明前揭補助救濟金之
      發放情形，並藉以申請彰化縣政府能核轉行政院農業委員
      會換發專用漁業權執照等情，亦據證人林長水、巫鴻澤、
      吳素月、許倍松及賴明榮等人於95年8月18日、95年9月14
      日偵查中證述，渠等並未受領前揭救濟金等語綦詳，且有
      彰化縣漁產生產合作社94年12月25日彰漁合社字第094000
      0070號函 1份在卷可稽【參見臺灣彰化地方法院檢察署95
      年度他字第1620號卷（二）第76頁、卷（三） 185-186、
      207頁，95年度偵字第9717號卷，第20 - 34頁】。被告巳
      ○○雖辯稱：林長水等人之分配金支票已開立，但還在伊
      處，尚未交由林長水等人具領，然發放補助救濟金係階段
      性的，場員之分配金支票均已開立，僅尚未交由場員領畢
      ，故伊並無侵占或行使業務登載不實之犯行云云，然查被
      告巳○○於領出6600萬元補助救濟金後，係如何加以支出
      使用，其用途業據被告巳○○於原審96年11月28日審理時
      陳明，並有其前開會計師事務所查核說明書暨所附資金支
      出明細表可參，而除前述業已發放予場員之款項（即如附
      表編號二所示）外，其餘款項於89年間即均已遭被告巳○
      ○使用於償付彰化縣漁產生產合作社營運收支、銀行借貸
      本金利息還款、餐飲款待、私人保險費用、私人車禍賠償
      金、返還借款等事項上，何來階段性發放救濟金之說？況
      且上述彰化縣漁產生產合作社95年 5月10日95年第一次臨
      時場員大會會議紀錄，亦明載：「三案：有關89年經濟部
      工業局發放6600萬元之賠償金為"代收代付"（專款專用）
      ，該筆款項已賠償給彰芳南場、彰芳北場及西島北場等三
      場場員，該筆賠償金"已發放完畢並無餘額"...」 等詞，
      被告巳○○辯稱，係階段性發放補助救濟金云云，洵屬無
      稽之談。被告巳○○僅空言辯稱，伊並未將補助款挪為私
      用，然本案歷經多時之審判期間，均未見被告巳○○就其
      他救濟補助款（即6600萬元扣除如附表二所示之場員分配
      金外）之用途，提出任何證據以證明確供為有關彰芳貝類
      養殖場損失等事項之使用，被告巳○○既將該等款項挪供
      償付彰化縣漁產生產合作社營運收支、銀行借貸本金利息
      還款、餐飲款待、私人保險費用、私人車禍賠償金等事項
      上，自屬侵占無訛，被告巳○○此部分犯行至堪認定。
三、被告巳○○、午○○所涉竊佔罪、強制罪、恐嚇取財及詐欺
    取財罪等部分
（一）查彰化縣漁產生產合作社在彰化縣芳苑鄉○○段440-529
      地號土地之專用漁業權，業於93年6 月2 日起即已屆滿，
      不再由彰化縣漁產生產合作社專屬享有，且位在前述土地
      上之2座看守寮，乃係行政院農業委員會漁業署於94年4月
      間，補助彰化縣政府農業局興建，供漁民避難用之設備，
      且彰化縣政府於同一期間，為方便當地漁民養殖花蛤及蚵
      等海產作物時，遭遇緊急危難時，得以迅速進入前述避難
      用之看守寮，亦在現場興建 1條由水泥鋪設之道路（出海
      便道，全長約 800公尺），而前述地號土地係屬國有土地
      ，上開 2座看守寮（含斜坡棧道）及出海便道（詳如附表
      三所示）均由彰化縣政府負責管理，屬公有財物，任何人
      均得任意無償進出、使用前述之土地及設備，而上開土地
      自94年 4月間某日起，即遭被告巳○○等人，將前述看守
      寮改裝為一般餐館，以「花蛤故鄉海中漁場觀景平臺」為
      名，經營販賣飲料及甜點以營利，並在前述出海便道入口
      拉起鐵鍊，設置收費亭管制進出，而竊佔前揭國有土地（
      含2座看守寮、斜坡棧道及出海便道之土地，面積計為704
      6.48㎡，詳如附表三所示）等情，業據證人即彰化縣政府
      技士吳國霖於原審96年12月 5日審理時到庭結證明確，且
      有臺灣省政府專用漁業權執照 1紙（漁業權於93年6月2日
      屆滿）、彰化縣政府94年12月6日、95年6月22日、95 年7
      月19日、95年 7月27日函（彰化縣政府前揭歷次函文已載
      明：會勘彰化縣芳苑鄉○○段 440-529地號土地，發現海
      埔地內彰化縣政府興建供漁民出海安全緊急避難之看守寮
      及出海便道，遭巳○○等佔用從事營利販賣行為，而要求
      移除上開設施，否則依法告發等語）、行政院農業委員會
      漁業署95年 7月27日函（載明看守寮及出海道路係提供漁
      民出海作業便利性及漁民作業安全緊急避難等公共使用，
      並非休閒漁業看守寮）、彰化縣政府95年 8月28日勘查紀
      錄暨現場照片、前揭地號土地之地籍配置圖（即附表三所
      示） 及花蛤的故鄉-海中漁場之明細分類帳等件在卷可資
      佐證 【參見95年度偵字第8720號卷第67-96頁，95年度他
      字第1620號（資料卷）第87-95頁】 ，堪認被告巳○○等
      人確係竊佔上開國有土地作為私人販賣飲食等營利使用。
（二）又證人寅○○、酉○○、天○○、子○○、丙○○、申○
      ○、洪東道、戌○○、甲○○、地○○、亥○○及乙○等
      人分別於前揭時、地，遭被告巳○○、午○○等人為恐嚇
      取財、強制及詐欺等犯行，亦已據證人寅○○、酉○○、
      天○○、子○○、丙○○、申○○、洪東道、戌○○、甲
      ○○、地○○、亥○○及乙○等人分別於95年9 月22日、
      96年7月20日偵查中及原審96年12月5日審理中到庭具結證
      述綦詳，並有95年 4月23日簽立之「蝦猴及西施舌採收合
      約書」、彰化縣漁產生產合作社95年10月19日函（載明：
      不准戌○○再入場，採收期間未結清款項於10日內結清等
      語）及海中漁場現場照片等件在卷可憑【參見95年度偵字
      第8720號卷第109-111頁，96年度偵字第5930號卷第13-22
      頁，芳警分偵字第0960010399號卷第50-51、75-82頁】，
      此外暨有如附表四編號 1-7、11所示之花蛤的故鄉海中漁
      場入場券相關資料23張、花蛤的故鄉海中漁場價目表11張
      、海中漁場點餐券8張、海中漁場接泊費用支出單5張、海
      中漁場遊客預約單1冊、海中漁場遊客行程表5張、海中漁
      場員工薪資表 1張、海中漁場收據14冊等扣案可資佐證。
      至被告午○○雖辯稱：伊並不了解彰化縣漁產生產合作社
      或彰芳貝類養殖場之營運情形，均係父親巳○○在處理，
      伊並不知在看守寮及出海便道架設海中漁場為販賣營運，
      有違反規定云云。惟查證人王金種業於原審96年12月 5日
      審理時到庭證述：94年開始，海堤之便道入口處即遭鐵鍊
      圍起，作為收取門票使用，由被告午○○等人在該處收費
      ，付錢拿到券才能進去，伊於94年 1月介紹吳志郎、劉俞
      均向巳○○購買前述土地（漁業權）而遭巳○○詐騙，伊
      即告訴被告午○○說，漁業權已經過期，且漁場土地也不
      能買賣，伊有寫信予行政院漁業署，並將相關信件交予被
      告午○○觀看，也規勸被告午○○不要這樣，陸續於94年
      4、5、6、7月，打了許多次電話予被告午○○等語明確（
      參見原審96年12月 5日審判筆錄），且彰化縣漁產生產合
      作社漁業權業於93年6月2日即已屆滿，有臺灣省政府專用
      漁業權執照 1紙為參，而彰化縣政府對於系爭海域之漁業
      權及使用看守寮、出海便道之相關事項，亦多次行文予彰
      化縣漁產生產合作社，並要求儘速移除相關營利設備，將
      公有之看守寮、出海便道歸還予漁民等大眾使用，此有前
      揭彰化縣政府函文可證，被告午○○對於前揭漁業權已屆
      滿，且未再經核准續用，坐落該處之看守寮、便道並非被
      告巳○○或彰化縣漁產生產合作社所有，不能竊為己用乙
      節，應甚為明瞭，況被告午○○尚經推選為彰化縣漁產生
      產合作社會議之理事，並曾主持彰化縣漁產生產合作社會
      議擔任主席，此有彰化縣漁產生產合作社各次會議紀錄為
      證（參見95年度偵字第8720號卷第79-83頁） ，是其辯稱
      ，對於彰化縣漁產生產合作社等業務均不知悉，不知有竊
      佔國土云云，不足憑採。綜上，被告巳○○、午○○所涉
      上開竊佔等犯行已堪認定，應依法論科。另證人戌○○、
      甲○○、地○○、亥○○及乙○等人，因受詐欺而交付財
      物予被告巳○○等人之時間，依據證人戌○○等人前於警
      詢、偵查中所述，均僅陳稱係於95年 4月間起，然均未能
      確認最後 1次遭詐欺而交付財物之時間，或渠等於偵審中
      所述時間不相盡吻合，而我國刑法於94年2月2日修正公布
      ，95年7月1日施行（詳下述），並刪除連續犯、牽連犯等
      規定，是此部分犯罪時間，僅得就對被告巳○○等人最有
      利之認定，即認迄於95年6月30日止，附此敘明。
四、我國刑法於94年2 月2 日修正公布，95年7 月1 日施行（下
    稱新法；修正前刑法下稱舊法）後，依最高法院95年度第 8
    次刑事庭會議決議決議內容，有關新舊法之適用原則如下：
    (一)新法第2條第1項之規定，係規範行為後法律變更所生新舊
      法律比較適用之準據法，於新法施行後，應適用新法第 2
      條第1項之規定，為「從舊從輕」之比較。
    (二)基於罪刑法定原則及法律不溯及既往原則，行為之處罰，
      以行為時之法律有明文規定者為限，必行為時與行為後之
      法律均有處罰之規定，始有新法第2條第1項之適用。
    (三)比較時應就罪刑有關之共犯、未遂犯、想像競合犯、牽連
      犯、連續犯、結合犯，以及累犯加重、自首減輕暨其他法
      定加減原因（如身分加減）與加減例等一切情形，綜其全
      部罪刑之結果而為比較。
    本件被告巳○○、午○○行為後，刑法已有修正，依前揭最
    高法院95年度第8 次刑事庭會議決議內容，應綜其全部罪刑
    之結果而為比較後，始得判斷應適用新法或舊法，經本院為
    如附表五所示之比較後，認本件除共同正犯外均依刑法第 2
    條第1項前段規定，應依舊法適用，併此敘明。
五、核被告巳○○、午○○2 人所為：
（一）查被告巳○○未經丑○○之授權，盜用「丑○○」名義之
      印章，蓋其印文在制式之收據，已為一定意思表示，係犯
      偽造私文書罪。是核被告巳○○就犯罪事實欄二所為，係
      犯刑法第336條第2項之業務侵占罪及同法第216條、第210
      條、第 215條之行使偽造私文書及業務上登載不實文書罪
      。又被告巳○○盜用印章之行為，係偽造私文書之部分行
      為，其多次業務登載不實，係基於概括犯意為連續犯應以
      一罪論處，而其於偽造私文書、業務上登載不實文書後，
      復於94年12月25日據以行文予彰化縣政府而行使之，則其
      偽造私文書、業務登載不實之低度行為，應為其行使之高
      度犯行所吸收，不另論罪。而被告巳○○未經丑○○授權
      ，委由不知情之丁○○填寫，及利用姓名年籍不詳不知情
      之人盜用「丑○○」名義之印章以偽造私文書，為間接正
      犯。又按連續犯之成立，除主觀上須基於一個概括之犯意
      外，客觀上須先後數行為，逐次實施而具連續性，侵害數
      個同性質之法益，其每一前行為與次行為，依一般社會健
      全觀念，在時間差距上，可以分開，在刑法評價上，各具
      獨立性，每次行為皆可獨立成罪，構成同一之罪名，始足
      當之；如數行為於同時同地或密切接近之時地實施，侵害
      同一之法益，各行為之獨立性極為薄弱，依一般社會健全
      觀念，在時間差距上，難以強行分開，在刑法評價上，以
      視為數個舉動之接續施行，合為包括之一行為予以評價，
      較為合理，則屬接續犯，而為包括之一罪（最高法院86年
      臺上字第3295號判例意旨可資參照）。查被告巳○○基於
      侵占前述救濟金之單一目的，於密切接近之時間，多次侵
      占前揭業務救濟金，乃侵害同一之法益，各行為之獨立性
      極為薄弱，依前揭說明，應屬接續犯，而為包括之一罪。
      再被告巳○○所犯上開刑法第336條第2項之業務侵占罪及
      同法第 216條、第210條、第215條之行使偽造私文書及業
      務上登載不實文書罪間，具有方法、結果之牽連關係，應
      依修正前刑法第55條之規定，從一重論以刑法第336條第2
      項之業務侵占罪。
（二）次按刑法第305 條之恐嚇罪，係指單純以將來加害生命、
      身體、自由、名譽、財產之事，恐嚇他人致生危害於安全
      者而言。如對於他人之生命、身體等，以現實之強暴脅迫
      手段加以危害要挾，使人行無義務之事或妨害人行使權利
      ，應構成刑法第304條之強制罪，而非同法第305條之恐嚇
      危害安全罪。 另刑法第304條之強制罪，係以強暴脅迫使
      人行無義務之事，或妨害人行使權利而成立，此種妨害他
      人意思活動自由之行動，若已合於刑法上特別規定者，即
      應逕依各該規定論處，而不再成立本罪，倘行為除妨害人
      之意思活動自由外，顯然尚有不法所有意圖，應已構成刑
      法第346條第1項之恐嚇取財罪（最高法院93年度臺上字第
      3309號、81年度臺非字第102號判決意旨可資參照）。 經
      查就被害人洪東道部分，既已有使人行無義務之事或妨害
      人行使權利，即應構成刑法第 304條之強制罪，無庸再論
      同法第 305條之恐嚇危害安全罪。而就被害人寅○○、申
      ○○部分，被告巳○○之行為，除妨害人之意思活動自由
      外，顯然尚有不法所有意圖，應已構成刑法第346條第1項
      之恐嚇取財罪。是就犯罪事實欄三部分，被告巳○○係犯
      刑法第320條第2項之竊佔罪、第304條第1項之強制罪、第
      339條第1項之詐欺取財罪及第346條第1項之恐嚇取財罪；
      而被告午○○則係犯刑法第320條第 2項之竊佔罪、第339
      條第 1項之詐欺取財罪。被告巳○○與午○○間，就上開
      竊佔及詐欺取財之犯行，有犯意之聯絡及行為之分擔，為
      共同正犯。 又被告巳○○2人分別所犯多次詐欺取財罪或
      恐嚇取財罪，各時間緊接、觸犯構成要件相同之罪名，顯
      係基於概括犯意反覆為之，均為連續犯。被告巳○○所犯
      上開竊佔罪、強制罪、連續詐欺取財及連續恐嚇取財各罪
      間；被告午○○所犯上開竊佔罪、連續詐欺取財罪間，各
      有方法、結果之牽連關係，為牽連犯，應依修正前刑法第
      55條之規定，就被告巳○○部分從一重論處連續恐嚇取財
      罪，及就被告午○○部分從一重論處連續詐欺取財罪。
（三）又被告巳○○所犯上開業務侵占罪及連續恐嚇取財罪間，
      犯意各別，行為互殊，應予分論併罰。至公訴意旨就被害
      人寅○○、申○○部分，雖僅論及被告巳○○涉犯刑法第
       304條之罪嫌，起訴法條容有未洽，惟此部分基本犯罪事
      實相同，本院自得變更起訴法條為刑法第346條第1項之恐
      嚇取財罪而審判。再被告巳○○等人所涉上開竊佔部分，
      雖起訴書論罪法條漏未記載，惟起訴犯罪事實欄業已載明
      ，本院應併予審理；另被告巳○○部分就其對被害人酉○
      ○、天○○、子○○、丙○○、戌○○、甲○○、地○○
      、亥○○、乙○等人所為之前揭犯行，雖未據起訴，惟此
      部分所涉詐欺取財犯行，與本案起訴前揭論罪科刑部分，
      有牽連犯之裁判上一罪關係，並經檢察官移送併案審理，
      本院自得併予審究。
六、原審以被告巳○○侵占罪證明確，予以論罪科刑，原無不合
    ，惟查刑法第336條第1項所謂侵占公益上所持有之物，必須
    其物因公益上原因而持有，從而侵占之，始得構成，而所謂
    公益，係指公共利益，其僅有關多數持有人之共有利益者，
    不得稱為公益（最高法院89年台上字第367號判決參照），
    經查本件被告巳○○業務上持有之上開救濟金，係欲補償彰
    芳貝類養殖場員共53人等特定人，並非基於公益原因持有，
    核被告巳○○所為，係犯刑法第336條第2項之業務侵占罪，
    公訴人認為被告係犯同條第1項之公益侵占罪，尚有未洽，
    起訴法條應予變更，原判決誤被告巳○○係犯公益侵占罪，
    尚有未當，又被告侵占之款項為49,411,887元，原判決誤認
    係49,144,887元亦有未合，被告巳○○上訴意旨否認犯罪，
    雖無理由，惟原判決既有上開可議之處，自屬不能維持，應
    由本院將原判決關於巳○○侵占罪部分撤銷改判，爰審酌被
    告巳○○之素行，因擔任彰化縣漁產生產合作社理事長而持
    有前揭為補償彰芳貝類養殖場場員損失之救濟金，其不知為
    合作社所轄之漁民謀福利，竟然利用其職務之便，將該等補
    助救濟金侵占入己挪供私用，且侵占金額高達4千9百餘萬元
    ，嚴重損害彰芳貝類養殖場漁民之利益，惡性重大，暨其智
    識程度、犯罪之目的、方法、手段，及犯後一再飾詞卸責、
    否認犯行，且毫無悔意、態度不佳等一切情狀，量處以有期
    徒刑3年，又按得依刑法第219條之規定沒收者，以偽造之印
    章、印文或署押為限，至盜用他人真正印章所蓋之印文，並
    非該條所指之偽造印文。查被告巳○○所盜用之前揭「丑○
    ○」名義印章係屬真正，則其所蓋之印文即非偽造印文，不
    得據以沒收；而被告巳○○所偽造之「丑○○」名義收據12
    紙，業經被告巳○○提交予彰化縣漁產生產合作社存檔備查
    ，已非屬被告巳○○所有之物，亦不併予宣告沒收，併附敘
    之。又原審以被告巳○○恐嚇取財、被告午○○詐欺罪證明
    確，適用刑法第320條第2項、第304條第1項、第346條第1項
    、第339條第1項、第2條第1項前段、第28條（原判決誤載為
    修正前）、修正前刑法第50條、第55條、第41條第 1項前段
    、第33條第5款（原判決漏載）、第38條第1項第 2款、罰金
    罰鍰提高標準條例第 1條前段、修正刪除前罰金罰鍰提高標
    準條例第2條、中華民國96年罪犯減刑條例第2條第1項第3款
    、第7條、第9條，審酌被告巳○○明知彰化縣漁產生產合作
    社已無漁業權，且公有之看守寮、出海便道乃政府體恤漁民
    所設置以供避難使用，被告巳○○等人竟仍霸為己用，憑供
    私人營利用途，所竊佔面積高達 7046.48㎡，並無視於彰化
    縣政府屢屢行文要求儘速拆除、否則將告發法辦之意旨，被
    告巳○○仍趁其擔任彰化縣漁產生產合作社理事長得以主持
    合作社會議之便，逕為決定可以繼續佔用上開看守寮、便道
    等國有土地，其行徑甚為囂張，尤有甚者，被告巳○○於95
    年 8月17日因本案遭羈押，其於95年10月間獲釋後，猶肆無
    忌憚，尚以彰化縣漁產生產合作社名義行文予被害人戌○○
    ，要求給付採收期間未繳納之款項，其一再欺壓被害人、視
    法令於無物，顯然極度目無法紀，復兼衡酌被告午○○於本
    案之角色、參與程度應較被告巳○○為輕，暨渠等之智識程
    度、犯罪之目的、方法、手段，及犯後均一再飾詞卸責、否
    認犯行，且毫無悔意、態度不佳等一切情狀，被告巳○○量
    處以有期徒刑1年8月，被告午○○量處以有期徒刑10月減為
    有期徒刑 5月，午○○部分並諭知易科罰金之折算標準。另
    扣案如附表四編號 1-7、11所示之花蛤的故鄉海中漁場入場
    券等物品，為被告巳○○所有，並供渠等犯前述竊佔、強制
    、恐嚇取財、詐欺取財等犯行所用之物，業經認定如前，依
    修正前刑法第38條第1項第2款之規定沒收之。至其餘如附表
    四編號 8-10、12-19所示之彰芳貝類養殖場共同經營同意書
    等物品，被告巳○○等人於原審審理時，堅決否認係供本案
    犯罪所用，且乏證據證明與本件上開犯行有何關連，茲不併
    予宣告沒收。經核認事用法及量刑均無不當，被告等二人上
    訴意旨均否認犯罪，均為無理由，應予駁回，被告巳○○上
    訴駁回部分與撤銷改判部分，並定其應執行刑如主文第 4項
    所示。
七、至公訴意旨另以：被告巳○○明知其並未將前述救濟金以每
    公頃6 萬元之比例，如實發放予彰芳貝類養殖場場員陳清火
    （應得42000 元），為將前述救濟金侵占入己，竟將陳清火
    已受領前述救濟金之不實內容，登載在業務上所掌，用以發
    放該筆救濟金之「印領清冊」上，嗣並於94年12月25日，將
    上開不實資料，以彰化縣漁產生產合作社94年12月25日彰漁
    合社字第0940000070號函檢附予彰化縣政府備查，據以補正
    說明前揭補助救濟金之發放情形，並藉以申請彰化縣政府能
    核轉行政院農業委員會，換發專用漁業權執照，足生損害於
    陳清火等語，認被告巳○○此部分亦涉有刑法第 216條、第
    215條之罪嫌。惟查證人陳清火於95年9月14日偵查中係具結
    證稱：伊已忘了有無領取清冊上之款項等語【參見臺灣彰化
    地方法院檢察署95年度他字第1620號卷（三），第 186頁】
    ，且卷內亦乏其他證據，足認被告巳○○確有此部分行使登
    載不實文書之罪嫌，自難逕以證人陳清火證述，已忘記是否
    領取等語，遽認被告巳○○有此部分之犯行，此外本院復查
    無其他積極證據足資認定被告有何公訴人所指此部分之行使
    登載不實文書之犯行，不能證明被告巳○○犯有此部分之罪
    ，本應為被告巳○○無罪之諭知，惟因公訴人認被告巳○○
    此部分犯行，與前開經論罪科刑犯行間，具有修正刪除前牽
    連犯之裁判上一罪關係，故爰不另為無罪之諭知。
肆、無罪部分
一、公訴意旨略以：被告丑○○為彰化縣芳苑鄉彰芳貝類養殖場
    場員，緣前述於87年至89年間，彰芳貝類養殖場以彰濱工業
    區開發工程，造成養殖區砂層及養殖物流失，對上開養殖場
    場員造成經濟上之損害為由，向經濟部工業局要求賠償損失
    ，經協商結果，經濟部工業局以照顧弱勢漁民之名義，補助
    彰芳貝類養殖場6600萬元救濟金，並開立面額6600萬元之國
    庫支票，以撥付上開救濟金，上開國庫支票於89年11月 9日
    ，經由被告巳○○持至彰化縣漁產生產合作社設在中國農民
    銀行彰化分行之帳戶（戶名：彰化縣漁產生產合作社，帳號
    ：00000000000號）兌現，其中部分款項（ 27,488,000元）
    並轉匯至以彰化縣漁產生產合作社名義，在上開分行所申設
    之帳號： 00000000000號帳戶中。被告丑○○明知彰化縣漁
    產生產合作社係受經濟部工業局委託，辦理發放前述具公益
    性之損失救濟金予前述養殖場場員，且彰芳貝類養殖場於88
    年至89年間並無向被告丑○○等21人購買蛤苗進行養殖，竟
    仍與被告巳○○共同基於意圖為自己不法所有之犯意聯絡，
    將前述救濟金以「償還前述養殖場88年至89年間之購蛤苗款
    」為由，推由被告巳○○或其委任姓名年籍不詳之第三人，
    以被告丑○○之名義，偽造於89年間，彰芳貝類養殖場曾向
    被告丑○○購買花蛤苗之收據12張（購買之數量及價格詳如
    附表一編號20-24、26-34所示）。被告巳○○再承續前揭侵
    占上開救濟金之犯意，登載償還被告丑○○等21人購蛤苗款
    項之不實之內容，於業務上所製作之償還88、89年度蛤苗款
    項明細表（如附表一編號1-56所示）。被告巳○○除將上開
    救濟金，以每公頃 6萬元（按會員持股數換算所佔之公頃數
    ）之比例發放予部分之養殖場場員外，其餘 4千餘萬元均供
    作被告丑○○（丑○○部份除按其入漁權之權利面積領得救
    濟金外，復額外自其中以償還前述之購蛤苗款為由，分得一
    定成數之金錢）及巳○○個人及家人清償私人之借貸、購買
    汽車車款、人壽保險費、餐廳餐費及其他私人公司之費用，
    以此方式侵占前述具公益性質之救濟金，因認被告丑○○共
    同涉犯刑法第336條第1項之公益侵占罪、同法第216條、第2
    15條之行使業務上登載不實文書罪嫌等語。
二、按犯罪事實應依證據認定之，無證據不得認定犯罪事實；又
    不能證明被告犯罪者，應諭知無罪之判決，刑事訴訟法第15
    4條第2項、第301條第1項分別定有明文。又被告或共犯之自
    白，不得作為有罪判決之唯一證據，仍應調查其他必要之證
    據，以察其是否與事實相符，刑事訴訟法第156條第2項定有
    明文，是被告或共犯雖經自白，仍應調查其他必要之證據，
    以察其是否與事實相符，立法目的乃欲以補強證據擔保自白
    之真實性；亦即以補強證據之存在，藉之限制自白在證據上
    之價值。而所謂補強證據，則指除該自白本身外，其他足資
    以證明自白之犯罪事實，確具有相當程度真實性之證據而言
    ，雖其所補強者，非以事實之全部為必要，但亦須因補強證
    據與自白之相互利用，而足使犯罪事實獲得確信者，始足當
    之（參見最高法院93年度臺上字第4221號判決意旨）。再按
    認定不利於被告之事實，須依積極證據，苟積極證據不足為
    不利於被告事實之認定時，即應為有利於被告之認定，更不
    必有何有利之證據；又事實之認定，應憑證據，如未能發現
    相當證據，或證據不足以證明，自不能以推測或擬制之方法
    ，以為裁判基礎；至刑事訴訟法上所謂認定犯罪事實之積極
    證據，係指適合於被告犯罪事實之認定之積極證據而言，雖
    不以直接證據為限，間接證據亦包括在內；然而無論直接或
    間接證據，其為訴訟上之證明，須於通常一般之人均不致有
    所懷疑，而得確信其為真實之程度者，始得據為有罪之認定
    ，倘其證明尚未達到此一程度，而有合理之懷疑存在時，致
    使無從形成有罪之確信，根據「罪證有疑，利於被告」之證
    據法則，即不得遽為不利被告之認定（最高法院30年上字第
     816號、29年上字第3105號、40年臺上字第86號及76年臺上
    字第4986號判例意旨亦可資參照）。
三、本件公訴人認被告丑○○涉有上開罪嫌，無非係以被告丑○
    ○於95年8 月16日、同年月23日警詢中及其於同日經檢察官
    覆訊中供稱：上述「丑○○」名義之收據12張，係伊拜託他
    人開立予被告巳○○，該收據係巳○○向伊購買蛤苗之款項
    等語，暨有前揭「丑○○」名義之收據12張（如附表一編號
    20-24、26-34所示）扣案足佐為其論據，固非無見。惟訊據
    被告丑○○雖坦認其於前揭警詢、偵查中有為上開陳述，然
    矢口否認有何共同侵占公益款及行使業務登載不實文書之犯
    行，辯稱：伊與被告巳○○有多年買賣蛤苖之交易往來，故
    後來被告巳○○告知伊有以其名義開立收據時，伊誤認該收
    據即係先前與巳○○之其他交易往來，才會為前述供詞，但
    後來伊發覺有誤認，即向檢察官陳述，上開蛤苖收據並非伊
    找人所開立，而係巳○○盜用伊印章所偽造，且伊除領取應
    分配到之場員救濟金50萬 4千元及巳○○返還伊之借款20萬
    元外，並未從巳○○處取得任何其他款項，前揭收據約 2千
    萬元之金額，伊分毫未取，絕無共同侵占公益款之犯行等語
    。經查：
（一）前述「丑○○」名義收據12紙，並非丑○○所書寫開立，
      而係彰化縣漁產生產合作社所開立，其上文字係由合作社
      人員丁○○所書寫，且收據上所蓋用之「丑○○」印章，
      係丑○○原存放在漢寶合作農場供行政事項使用者乙節，
      已如前述。又被告丑○○堅詞否認有授權被告巳○○使用
      上開「丑○○」名義之印章，以開立系爭收據12紙，而被
      告丑○○於原審95年 8月17日羈押訊問時確係供稱：上開
      收據並非伊所開具，且巳○○是在救濟金分配完畢後之92
      年、93年間，才向伊提到有蓋用伊印章之事實，巳○○找
      人製作前揭收據時，伊並不知情，且伊並未得到任何好處
      等語；其後於95年 9月20日偵查中亦陳稱：伊將印章放在
      巳○○那裡，收據上之文字及印文均為巳○○偽造，實際
      上並無發票上所載金額之買賣情事，後來巳○○向伊表示
      ，要報稅，伊並未從中獲得任何好處，且亦僅領到60餘萬
      元（金額應有誤記）等語。而場員確有將印章留放在合作
      農場供行政事項使用乙情，業據證人許朝棟於原審96年11
      月28日審理中結證：場員一般會放印章在彰芳貝類養殖場
      、彰化縣漁產生產合作社或漢寶合作農場供作業使用，渠
      等之印章係由農場刻印，並由農場保管等語明確，亦如前
      述。再者「丑○○」名義之收據上所書寫之文字確與卷附
      「林月娥」名義之收據影本（如附表一編號18所示）所載
      文字字跡相同，業已論述如前，而該紙「林月娥」名義之
      收據亦同經被告巳○○據以製作前揭不實之「償還88年、
      89年度蛤苗款項明細表」，是被告丑○○堅稱，前揭收據
      12紙係被告巳○○盜用伊所留存之印章而偽造者，伊並未
      授權被告巳○○開立系爭收據等語，即非無據，此部分缺
      乏積極證據足資認定被告丑○○有授權同意被告巳○○開
      立製作前述「丑○○」名義之收據。
（二）又被告丑○○堅稱，除向被告巳○○領取50萬 4千元場員
      分配款及20萬元借款外，伊並無向被告巳○○收取任何其
      他款項，而前揭「丑○○」之收據金額計約 2千萬元，依
      卷附被告丑○○於鹿港信用合作社之帳戶迄於90年底，存
      款餘額最多為91萬元（參見95年度他字第1620號第124-13
      7頁），並無所謂2千萬元之進帳紀錄，又該6600萬元之款
      項經被告巳○○自彰化縣漁產生產合作社 2個帳戶分別領
      出後，各供作場員分配金及其他有關彰化縣漁產生產合作
      社營運收支、銀行借貸本金利息還款、餐飲款待、私人保
      險費用、私人車禍賠償金、返還借款等事項，亦據被告巳
      ○○供明在卷，並提出前開會計師事務所查核說明書暨所
      附資金支出明細表，而依被告巳○○所提出之資金支出說
      明，該6600萬元之款項給付予被告丑○○者，僅有50 萬4
      千元場員分配金及45萬元借款（此部分被告丑○○則堅稱
      僅領到20萬元借款），其餘款項流向均經被告巳○○一一
      說明其用途，均核與被告丑○○無關，並無任何證據可認
      定被告丑○○有收取該等收據所列約 2千萬元之款項。復
      徵諸被告丑○○遭冒名開立上開收據，其情形與其他場員
      林月娥、林混唯、陳聰明、辛○○、壬○、巳○○、陳諸
      讚、施吉興、庚○○、卯○○、戊○○、許東發、劉建忠
      、許博文、癸○○、黃富男、黃轉住、黃能總、陳水岸及
      李嘉宏等人，遭冒列於「償還88年、89年度蛤苗款項明細
      表」之情形並無不同，又被告丑○○係彰芳貝類養殖場之
      場員，依其持分而分得50萬 4千元場員分配金洵屬有據，
      至被告丑○○雖向被告巳○○另收取20萬元款項，惟此部
      分係被告巳○○返還丑○○之借款，除據被告丑○○供明
      外，亦據證人即同案被告巳○○證述在卷，此情形亦與被
      告巳○○返還其他人（即如康朝慶等人，詳前揭資金支出
      明細表）之借款情形相仿，亦難僅以此認定被告丑○○有
      共同侵占之犯意聯絡。
（三）綜上所述，被告丑○○雖曾於95年8月16日、95年8月23日
      警詢及偵查中供稱：伊有找人製作前揭「丑○○」名義之
      收據等語，惟查被告之自白，仍應調查其他必要之證據，
      以察其是否與事實相符，而公訴人認被告丑○○涉犯此部
      分之犯行，除被告丑○○前揭警詢、偵查之自白外，僅有
      扣案之前開12紙收據為證，然此等收據並非被告丑○○所
      開立而係遭人冒名開具，業如前述，是此補強證據與被告
      丑○○上開自白之相互利用，亦不足使被告丑○○確有共
      同參與侵占救濟補助款之犯罪事實獲得確信。執是公訴人
      所舉之前揭證據，尚未達於通常一般之人均不致有所懷疑
      而得確信其為真實之程度者，根據「罪證有疑，利於被告
      」之證據法則，即不得遽為不利被告之認定。本院復查無
      其他證據，足認被告丑○○有公訴人所指之上開共同侵占
      救濟補助款之犯行，被告丑○○之犯罪，尚屬不能證明。
      原審經過詳查，以被告丑○○侵占犯罪不能證明，因而為
      無罪之諭知，經核並無違誤，檢察官上訴意旨仍以起訴理
      由作為上訴理由，其上訴為無理由，應予駁回。
伍、應退由檢察官另行偵辦處理部分：
（一）臺灣彰化地方法院檢察署95年度偵字第7870號移送併辦意
      旨其中所載：「告訴人沈俊吉為彰化縣漁產生產合作社領
      有執照之臺專漁字第41號專門漁業漁場之入漁權人，告訴
      人沈俊吉之父沈篤弘於84年8 月29日，以告訴人名義與案
      外人庚○○、江美玲、陳諸讚、除邦南及被告許天數等 6
      人向案外人陳海瑞、劉廖、陳木獅、李世、李淑娥、黃萬
      生、林福丁等7 人購買漢寶區淺灘養殖地（南島養殖場）
      共66公頃，其中告訴人之持分面積為11公頃，詎料被告巳
      ○○於86年 3月26日，開具給告訴人之繳款明細單，竟將
      告訴人之持分面積減少為10.5公頃，另被告巳○○於88年
       5月31日所開具予告訴人沈俊吉之繳納明細單，更將持分
      面積縮減為9.962927公頃，以此方式侵占告訴人擁有之漁
      場持分權利」部分，雖經檢察官認係與上揭起訴經本院論
      罪科刑之業務侵占犯行，為連續犯之裁判上一罪關係，因
      而移送本院併案審理。惟按連續犯之所謂出於概括犯意，
      必須其多次犯罪行為自始均在一個預定犯罪計劃以內，出
      於主觀上始終同一犯意之進行，若中途另有新犯意發生，
      縱所犯為同一罪名，究非連續其初發的意思，即不能成立
      連續犯（最高法院70年臺上字第6296號判例意旨參照）。
      查本件被告巳○○經起訴之侵占49,411,887元補償救濟金
      之犯行，乃肇因於彰濱工業區開發工程造成彰芳貝類養殖
      場砂層及養殖物流失，經與經濟部工業局要求賠償損失，
      雙方協調後，始於89年3月7日作成補助彰芳貝類養殖場66
      00萬元救濟金之決議，並經開立面額6600萬元之國庫支票
      以撥付上開救濟金，而由被告巳○○於89年11月 9日持至
      前開彰化縣漁產生產合作社設在中國農民銀行彰化分行之
      帳戶兌現後，依序遭被告巳○○領出而為前述業務侵占等
      犯行。然檢察官移送併辦意旨所載：被告巳○○前於86年
      3月26日、88年5月31日，以開具短缺持分面積之繳納明細
      單方式侵占告訴人沈俊吉擁有之漁場乙節，與本件侵占補
      償救濟金之犯罪時間，已有相當間隔，且犯罪型態亦不相
      同，並無多次犯罪行為自始均在一個預定犯罪計劃以內之
      情形，自難認被告巳○○就此部分有何概括犯意之連續犯
      關係，被告巳○○此部分與上開論罪科刑之犯行，並無任
      何實質上或裁判上一罪關係，原審已以無從逕予併案審理
      ，退由檢察官另為適法之處理，檢察官後以該案移請併辦
      ，自應退回，由檢察官另行處理。
（二）又臺灣彰化地方法院檢察署97年度偵字第 740號移送併辦
      意旨略以：被告巳○○、午○○共同基於意圖為自己不法
      利益之犯意聯絡，明知坐落在彰化縣芳苑鄉○○段440-52
      9地號土地之專用漁業權，自民國93年 6月2日起，已不再
      由「彰化縣漁產生產合作社」專屬享有，且位在前述土地
      上之2座看守寮，係行政院漁業署於94年4月間，補助彰化
      縣政府農業局興建供漁民避難用之設備，又彰化縣政府於
      同一期間為方便當地漁民養殖花蛤及蚵等海產作物時，遭
      遇緊急危難時，得以迅速進入前述避難用之看守寮，亦在
      現場興建一條由水泥鋪設之道路，及前述地號土地係屬國
      有土地，而上開 2座看守寮及水泥道路，均由彰化縣政府
      負責管理，屬公有財物，任何人均得任意無償進出、使用
      前述之土地及設備。詎巳○○、午○○竟委請姓名、年籍
      不詳之人，將前述看守寮裝飾為一般餐館，以「花蛤故鄉
      海中漁場觀景平台」為名，供己經營、販賣飲料及甜點以
      營利，並僱請姓名、年籍不詳之人，以在前述水泥道路入
      口拉起鐵鍊，並設置收費亭管制進出等方式，竊佔前揭土
      地及 2座看守寮。嗣雖經彰化縣政府函文通知渠等移除出
      海便道上之塑膠管設施及看守寮設施內所有私人設備物品
      ，但渠等仍承前之竊占犯意聯絡，自96年 6月30日再度委
      請不知情之吳朝宗雇用不知情之工人蔡明虔、王崑燦、何
      建國、陳連是等 4人在該處修繕木屋、搭建觀景平台及周
      圍潮間帶海域經營「海中漁場」，並透過不知情之員工康
      天數聯絡全美雲及林坤和、洪麗美夫妻等前往擺設攤販，
      以販賣麵食及炸海產等食品供遊客購買。認與本案竊佔犯
      行屬同一事實，依審判不可分之法理，移請併辦云云。查
      本案之犯罪時間為94年 4月間某日，移送併辦案件之犯罪
      時間為96年6月30日，時間相隔2年多，移送併辦案件與本
      案顯非同一案件，並無審判不可分之關係，自應退回由檢
      察官另行處理。
據上論斷，應依刑事訴訟法第369條第1項前段、第364條、第299
條第1項前段、第300條、第368條，刑法第336條第2項、第216條
、第210條、第215條，修正前刑法第 55條、第51條第5款判決如
主文。
本案經檢察官己○○到庭執行職務。
中    華    民    國    97    年    6     月    11    日
            刑事第二庭  審判長法  官  李  璋  鵬
                              法  官  蕭  錦  鍾
                              法  官  胡  森  田
上列正本證明與原本無異。
恐嚇取財及詐欺部分不得上訴。
其他均得上訴。
如不服本判決應於收受送達後十日內向本院提出上訴書狀，其未
敘述上訴之理由者並得於提起上訴後十日內向本院補提理由書（
均須按他造當事人之人數附繕本）。
                              書記官  籃  營  昌
中    華    民    國    97    年    6    月    12     日
附表五：
┌──┬─────┬─────────────────────────┐
│編號│修正事項  │  以各別修正事項討論新、舊法之比較適用            │
├──┼─────┼─────────────────────────┤
│一  │共同正犯  │刑法第28條有關共同正犯之規定，僅作文字修正，對於狹│
│    │          │義共同正犯（指有犯意聯絡及行為分擔之數行為人）之認│
│    │          │定，不生任何影響。                                │
├──┼─────┼─────────────────────────┤
│二  │連續犯    │被告巳○○等人行為後，刑法第56條連續犯之規定，業經│
│    │          │刪除。而修正前刑法第56條有關連續犯之規定，係將反覆│
│    │          │實施之同類複數犯罪行為論以一罪，並得加重其刑至2分 │
│    │          │之1，茲修正後刑法已刪除連續犯之規定，在實務上將視 │
│    │          │各種具體犯罪類型，對於反覆實施之同類複數犯罪行為，│
│    │          │或評價為一罪，或評價為併罰之數罪。本件被告巳○○等│
│    │          │人所為，倘依修正後之規定，係應評價為數罪而予以分論│
│    │          │併罰，顯較為不利於被告。                          │
├──┼─────┼─────────────────────────┤
│三  │牽連犯    │被告巳○○等人行為後，刑法第55條牽連犯之規定，業經│
│    │          │刪除。被告巳○○等人所犯上開數罪，具有牽連犯之關係│
│    │          │，倘依修正前即行為時之規定，應從一重處斷；而依修正│
│    │          │後之刑法既已刪除牽連犯之規定，則被告所犯上述各罪即│
│    │          │應予以分論併罰，是經比較新舊法之規定，修正後之規定│
│    │          │並非較有利於被告。                                │
├──┼─────┼─────────────────────────┤
│四  │主刑罰金  │(一)刑法修正施行前，依罰金罰鍰提高標準條例第1 條前段│
│    │部分      │  規定，依法律應處罰金、罰鍰者，就其原定數額得提高│
│    │          │  為2倍 至10倍（刑法乃係定明10倍）。中華民國94年1 │
│    │          │  月7日 刑法修正施行後，依刑法施行法第1 條之1 規定│
│    │          │  ，刑法分則編所定罰金之貨幣單位為新臺幣，而94年1 │
│    │          │  月7 日刑法修正時，刑法分則編未修正之條文定有罰金│
│    │          │  者，自94年1 月7 日刑法修正施行後，就其所定數額提│
│    │          │  高為30倍。但72年6 月26日至94年1 月7 日新增或修正│
│    │          │  之條文，就其所定數額提高為3 倍。是以刑法之貨幣單│
│    │          │  位由「元（指銀元）」變更為「新臺幣」，且刑法分則│
│    │          │  之罰金數額，亦視該分則先前曾修正與否，而分別提高│
│    │          │  3 或30倍。經按現行法規所定貨幣單位折算新臺幣條例│
│    │          │  第2 條之規定折算後等值，故新法並未較有利。      │
│    │          │(二)刑法第33條第5 款有關罰金刑部分，在新法部分係規定│
│    │          │  為罰金：新臺幣1,000 元以上，以百元計算之。而舊法│
│    │          │  時則係規定為罰金：1 元以上，修正後之規定並非較有│
│    │          │  利於被告。                                      │
├──┼─────┼─────────────────────────┤
│五  │定應執行刑│刑法第51條第5款原規定，宣告多數有期徒刑合併定應執 │
│    │          │行刑者，不得逾20年；修正後之新法規定則調高為30年，│
│    │          │是經比較新舊法之規定，修正後之規定並非較有利於被告│
│    │          │。                                                │
├──┴─────┴─────────────────────────┤
│總結：本案綜合前開結果，除共同正犯適用新法外，其餘仍應適用舊法之規定│
│      。                                                            │
└──────────────────────────────────┘


司法院資訊處製作；財團法人民間司法改革基金會備份。
